【裁判字號】    97,訴,167
【裁判日期】    970324
【裁判案由】    違反台灣地區與大陸地區人民關係條例
【裁判全文】
臺灣屏東地方法院刑事判決               97年度訴字第167號
公  訴  人  臺灣屏東地方法院檢察署檢察官
被      告  甲○○
上列被告因違反臺灣地區與大陸地區人民關係條例案件，經檢察
官提起公訴（95年度偵字第6421號），本院合議庭裁定改行簡式
審判程序，判決如下：
    主  文
甲○○違反不得使大陸地區人民非法進入臺灣地區之規定，處有
期徒刑壹年，減為有期徒刑陸月，如易科罰金，以銀元佰元即
新臺幣玖佰元折算壹日。
    事  實
一、甲○○明知大陸地區人民非經主管機關許可不得進入臺灣地
    區，為貪圖新臺幣（下同）8 萬元之報酬、順便免費赴大陸
    地區旅遊之利益，竟基於使大陸地區人民乙○○非法進入臺
    灣地區之犯意，及與乙○○共同基於行使使公務員登載不實
    文書之概括犯意，(一)與乙○○無結婚之真意，卻於民國91年
    11月20日辦得中華人民共和國福建省福州市（下稱福州市）
    公證處公證之結婚證明書，經財團法人海峽交流基金會（下
    稱海基會）驗證後，再持上開文件，於91年12月6 日前往屏
    東縣瑪家鄉戶政事務所，辦理其與乙○○之結婚登記，使該
    戶政事務所承辦戶籍登記之公務員，將「甲○○與大陸地區
    男子乙○○結婚」之不實事項，登載於職務上所掌管之戶籍
    登記簿與結婚登記申請書之公文書上，均足以生損害於戶政
    機關對戶籍身分管理之正確性；(二)俟辦妥結婚登記後，即委
    由不知情之旅行社人員，於91年12月19日持戶籍謄本（記事
    欄登載上述不實事項）等資料，向內政部警政署入出境管理
    局（下稱境管局，現改制為內政部入出國及移民署）申請乙
    ○○以探親名義入境臺灣而行使之，經該管承辦人員形式審
    核後，發給乙○○入出境許可證，足以生損害於境管局對入
    出境管理之正確性及國家安全，使乙○○於92年2 月18日從
    高雄小港國際機場非法入境臺灣，四處流竄，至92年8 月25
    日出境；(三)甲○○旋委由不知情之旅行社人員，於92年8 月
    25日持戶籍謄本（記事欄仍登載上述不實事項）等資料，再
    向境管局申請乙○○以探親名義入境臺灣而行使之，經該管
    承辦人員形式審核後，發給乙○○中華民國旅行證，足以生
    損害於境管局對入出境管理之正確性及國家安全，使乙○○
    於92年8 月28日發證當天，又從高雄小港國際機場入境臺灣
    ，四處流竄，行方不明。嗣為警循線查獲上情。
二、案經屏東縣警察局內埔分局報告臺灣屏東地方法院檢察署檢
    察官偵查起訴。
    理  由
一、訊據被告甲○○對上揭犯罪事實坦承不諱，復有福州市公證
    處公證結婚證明書、海基會證明、結婚登記申請書、戶籍謄
    本、入出國日期證明書、受理大陸地區人民行方不明人口案
    件登記表各1 份及大陸地區人民進入臺灣地區旅行證申請書
    2 份等文件附卷可稽，足見被告自白與事實相符，事證明確
    ，其犯行堪以認定，應予依法論科。
二、按刑法第214 條所謂使公務員登載不實罪，須一經他人之聲
    明或申報，公務員即有登載之義務，並依其所為之聲明或申
    報予以登載，而屬不實之事項者，始足構成，若其所為聲明
    或申報，公務員尚須為實質之審查，以判斷其真實與否，始
    得為一定之記載者，即非本罪所稱之使公務員登載不實，最
    高法院73年台上字第1710號著有判例可稽。而結婚應以當事
    人之一方為申請人，為結婚之登記，戶籍法第17條及第35條
    分別定有明文；而登記之際並應提出證明文件予戶政機關查
    驗後，即應予以登載，戶籍法施行法第13條第2 項、第17條
    亦定有明文，是關於結婚之戶籍登記，戶籍機關當僅有形式
    審查權而無實質審查權，此觀之戶籍法第54條申請人故意為
    不實之申請，應處新臺幣9 千元以下罰鍰一節，即可知之，
    是明知無結婚之實，卻使戶政機關之公務員為結婚之登記，
    自構成刑法第214 條使公務員登載不實罪。至大陸配偶申請
    來臺探親（大陸地區人民進入臺灣地區許可辦法修正後改稱
    團聚），自92年12月4 日起施行「大陸配偶申請進入臺灣地
    區實施面談作業規定」後，咸認為係實質審查，但面談制度
    實施前，則僅係形式審查，有內政部92年12月4 日台內警字
    第0920080988號在卷可參。
三、按被告行為後，臺灣地區與大陸地區人民關係條例第79條於
    92年10月29日修正公布，並自92年12月31日施行。另有94年
    1 月7 日修正、同年2 月2 日公布之刑法修正條文（下稱新
    法），業於95年7 月1 日施行，新法第2 條第1 項之規定，
    係規範行為後法律變更所生新舊法律比較適用之準據法，於
    新法施行後，應適用新法第2 條第1 項之規定，為「從舊從
    輕」之比較；比較時應就罪刑有關之共犯、未遂犯、想像競
    合犯、牽連犯、連續犯、結合犯，以及累犯加重、自首減輕
    暨其他法定加減原因（如身分加減）與加減例等一切情形，
    綜其全部罪刑之結果而為比較（最高法院95年度第8 次刑事
    庭會議決議參照）。但此之所謂不能割裂適用，係指與罪刑
    有關之本刑而言，不包括易刑處分，事關刑罰執行之易刑處
    分仍應分別適用最有利於行為人之法律，易言之，倘所處之
    主刑同時有徒刑、拘役易科罰金、罰金易服勞役之情形時，
    關於易科罰金、易服勞役部分應分別為新舊法有利不利之比
    較，依刑法第2 條第1 項從舊從輕原則定其易刑之折算標準
    （最高法院96年度台非字第58號判決參照）。比較如下：
    (一)修正前臺灣地區與大陸地區人民關係條例第79條第1 項規
      定：「違反第15條第1 款規定者，處5 年以下有期徒刑、
      拘役或科或併科新臺幣50萬元以下罰金。」修正後第79條
      第1 項、第2 項規定：「違反第15條第1 款規定者，處1
      年以上7 年以下有期徒刑，得併科新臺幣1 百萬元以下罰
      金。意圖營利而犯前項之罪者，處3 年以上10年以下有期
      徒刑，得併科新臺幣5 百萬元以下罰金。」修正後法定刑
      大幅提高，對被告未較有利。
    (二)法定刑有罰金部分，依修正前刑法第33條第5 款、罰金罰
      鍰提高標準條例第1 條前段規定，罰金為銀元10元（即新
      臺幣30元）以上；相較於新法第33條第5 款規定，罰金為
      新臺幣1 千元以上，以百元計算之，新法對被告未較有利
      。
    (三)所謂共同正犯，依修正前刑法第28條規定，謂2 人以上共
      同「實施」犯罪之行為，新法改為「實行」即排除「陰謀
      共同正犯」與「預備共同正犯」，限縮成罪範圍，但本案
      並無預備犯或陰謀犯可言，是新法對被告未較有利。
    (四)修正前刑法第56條：「連續數行為而犯同一之罪名者，以
      一罪論。」之規定，新法已刪除，原屬連續犯之數行為，
      須分論併罰，對被告未較有利。
    (五)修正前刑法第55條後段：「犯一罪而其方法或結果之行為
      犯他罪名者，從一重處斷。」之規定，新法已刪除，原屬
      牽連犯之數行為，須分論併罰，對被告未較有利。
    (六)易科罰金之折算標準，依修正前刑法第41條第1 項前段、
      修正前罰金罰鍰提高標準條例第2 條規定，以銀元100 元
      以上300 元以下（即新臺幣300 元以上900 元以下）折算
      1 日；相較於新法第41條第1 項前段規定，以新臺幣1 千
      元、2 千元或3 千元折算1 日，新法對被告反較不利，應
      適用行為時法。
    (七)綜上，無論本刑或易科罰金之折算標準，新法均未較有利
      於被告，依刑法第2 條第1 項前段之從舊原則，皆應適用
      其行為時之法律。
四、按不得使大陸地區人民非法進入臺灣地區，臺灣地區與大陸
    地區人民關係第15條第1 款（僅純文字修正，無法律變更）
    定有明文。是核被告所為，係犯違反修正前臺灣地區與大陸
    地區人民關係條例第79條第1 項之使大陸地區人民非法進入
    臺灣地區罪、刑法第216 條、第214 條之行使使公務員登載
    不實文書罪。其使公務員登載不實之低度行為，為行使之高
    度行為所吸收，不另論罪。被告與乙○○間，有行使使公務
    員登載不實文書之犯意聯絡及行為分擔，為共同正犯。被告
    利用不知情之旅行社人員行使使公務員登載不實文書，為間
    接正犯。兩次共同行使使公務員登載不實文書之犯行，時間
    緊接，方法相同，觸犯構成要件相同之罪名，顯係基於概括
    犯意反覆為之，為連續犯，應以一罪論，並加重其刑。其共
    同連續行使使公務員登載不實文書、使大陸地區人民非法進
    入臺灣地區之犯行，有方法、結果之關係，為牽連犯，應從
    一重之使大陸地區人民非法進入臺灣地區罪處斷。爰審酌被
    告因貪失慮，竟使大陸地區人民非法進入臺灣，罔顧此行為
    對公眾利益及國家安全之危害，且犯罪所得非寡，量刑本不
    宜過輕，惟念其坦承犯行，犯後態度尚佳等一切情狀，量處
    如主文所示之刑，以示懲儆。又中華民國96年罪犯減刑條例
    業於96年7 月4 日公布，自同年7 月16日施行，被告所犯上
    開之罪，犯罪時間在96年4 月24日以前，經核並非該條例第
    3 條所列不予減刑之罪，應依同條例第2 條第1 項第3 款規
    定，減其刑期二分之一，再依同條例第9 條規定，併諭知易
    科罰金之折算標準。
據上論斷，應依刑事訴訟法第273 條之1 第1 項、第299 條第1
項前段，修正前臺灣地區與大陸地區人民關係條例第79條第1 項
、第15條第1 款，刑法第11條前段、第2 條第1 項前段、第216
條、第214 條，修正前刑法第28條、第56條、第55條後段、第41
條第1 項前段，刑法施行法第1 條之1 ，修正前罰金罰鍰提高標
準條例第2 條，現行法規所定貨幣單位折算新臺幣條例第2 條，
中華民國96年罪犯減刑條例第2 條第1 項第3 款、第7 條、第9
條，判決如主文。
本案經檢察官李賜隆到庭執行職務
中    華    民    國    97    年    3     月    24    日
                  刑事第四庭    法  官  蔡嘉裕
以上正本證明與原本無異。
如不服本判決，應於收受本判決送達後10日內，向本院提出上訴
書狀（應敘述具體理由並附繕本），其未敘述上訴理由者，至遲
應於上訴期間屆滿後20日內，向本院補提理由書狀，切勿逕送上
級法院。
中    華    民    國    97    年    3     月    24    日
                                書記官  許倬維
附錄論罪科刑法條：
刑法第214條
明知為不實之事項，而使公務員登載於職務上所掌之公文書，足
以生損害於公眾或他人者，處3 年以下有期徒刑、拘役或5 百元
以下罰金。
刑法第216條
行使第210 條至第215 條之文書者，依偽造、變造文書或登載不
實事項或使登載不實事項之規定處斷。
臺灣地區與大陸地區人民關係條例第15條第1款
下列行為不得為之：
一  使大陸地區人民非法進入臺灣地區。
修正前臺灣地區與大陸地區人民關係條例第79條第1項
違反第15條第1 款規定者，處5 年以下有期徒刑、拘役或科或併
科新臺幣50萬元以下罰金。


司法院資訊處製作；財團法人民間司法改革基金會備份。
